臺灣高等法院臺中分院刑事判決
                                    108年度上易字第638號
上  訴  人
即  被  告  李蕙君





選任辯護人  黃幼蘭律師
上列上訴人因詐欺案件，不服臺灣臺中地方法院107 年度易字第
3540號中華民國108年3月28日第一審判決（起訴案號：臺灣臺中
地方檢察署107年度偵字第21767號），提起上訴，本院判決如下
：
    主  文
原判決撤銷。
乙○○犯詐欺取財罪，處有期徒刑壹年貳月。
    事  實
一、乙○○明知其因另涉刑事詐欺案件，亟需資金以利商談和解事
    宜，且其居住之臺中市○○區○○○道0 段0000號6 樓之2 房地
    業經該刑事案件之告訴人於民國106 年4 月間聲請假扣押，
    又於同年6 月5 日，經由其公公向友人借款新臺幣（下同）
    100 萬元約定之借款期限1 星期亦已屆滿，卻無力還款，其
    經濟狀況已不佳，而無另行購屋之事實，竟意圖為自己不法
    之所有，基於詐欺取財之犯意，自同年6 月22日19時24分許
    起，陸續以通訊軟體LINE撥打語音及發送訊息予丙○○，佯稱
    ：因其女兒就讀之美國學校距離西屯區之住處太遠，接送不
    易，欲購買北屯區房屋，其已看中一間房屋並出價，賣方同
    意協商，惟因現有房屋尚在託售中，亟需現金給付斡旋金、
    簽約金，並虛偽允諾將於同年8 月底前還款云云，致丙○○信
    以為真，陷於錯誤，陸續於同年月22日22時41分許（於同年
    月23日2 時9 分許入帳）、同年月23日12時1 分許、同年7 
    月21日9 時32分許（起訴書誤載為同年7 月20日17時3 分許
    ），匯款200 萬元、100 萬元及100 萬元（合計400 萬元）
    款項至乙○○設於中國信託商業銀行帳號第0000000000000000
    號金融帳戶（下稱本案中國信託帳戶）。乙○○於得手後，旋
    於同年6 月23日9 時51分許，轉帳100 萬元至○○貿易有限公
    司在中國信託商業銀行之帳戶（下稱○○貿易有限公司之銀行
    帳戶），清償其積欠之借款100 萬元債務，餘款則分別提領
    為其日常消費花用，非用以購買房屋。嗣因丙○○多次要求乙
    ○○返還，乙○○均藉詞款項已交付不知名之房屋仲介已無法聯
    繫，丙○○始知受騙。
二、案經丙○○委由謝尚修律師告訴臺灣臺中地方檢察署檢察官偵
    查起訴。
    理  由
一、證據能力部分：
（一）按被告以外之人於審判外之陳述，雖不符合刑事訴訟法第
      159 條之1 至第159 條之4 之規定，但經當事人於審判程
      序同意作為證據，法院審酌該言詞陳述或書面陳述作成時
      之情況，認為適當者，亦得為證據；當事人、代理人或辯
      護人於法院調查證據時，知有第159 條第1 項不得為證據
      之情形，而未於言詞辯論終結前聲明異議者，視為有前項
      之同意。刑事訴訟法第159 條之5 第1 項、第2 項分別定
      有明文。本件檢察官、被告乙○○（下稱被告）及其辯護人
      對本判決下列所引用之供述證據之證據能力，均表示無意
      見（見本院卷一第77至79頁、本院卷二第96至97頁），且
      未於本院審理程序終結前爭執證據能力（本院卷二第97頁
      至100頁），本院審酌上開證據資料製作時之情況，尚無
      違法不當及證明力明顯過低之瑕疵之情形，依刑事訴訟法
      第159條之5第2項規定，均具有證據能力。
（二）另本院下列所引用之非供述證據之證據能力部分，並無證
      據證明係公務員違背法定程序所取得，且檢察官、被告、
      辯護人於本院審理時亦均未主張排除其證據能力，迄本案
      言詞辯論終結前復未表示異議，本院審酌前揭文書證據並
      無顯不可信之情況與不得作為證據之情形，依刑事訴訟法
      第158 條之4 反面解釋及第159 條之4 之規定，均認有證
      據能力。
二、認定犯罪事實所憑之證據及理由：
    訊據被告乙○○固坦承有以購屋之原因向告訴人丙○○借款合計
    400 萬元迄今尚未返還等情，然矢口否認有何詐欺取財犯行
    ，辯稱：這是單純的民事借貸，沒有詐欺云云。被告之辯護
    人為被告辯護稱：從LINE對話可以看出，在借錢的當時，告
    訴人對被告借款是否用來買房子，並非他所著重的部分，被
    告在借錢之初，有要主動提供案外人的票據為擔保，是告訴
    人說不用，可見被告並沒有詐欺的意思云云。經查：
（一）被告確有自106 年6 月22日19時24分許起，陸續以通訊軟
      體LINE撥打語音及發送訊息予告訴人，佯稱：因其女兒就
      讀之美國學校距離西屯區之住處太遠，接送不易，欲購買
      北屯區房屋，其已看中一間房屋並出價，賣方同意協商，
      惟因現有房屋尚在託售中，亟需現金給付斡旋金、簽約金
      ，並虛偽允諾將於同年8 月底前還款等語，告訴人因而陸
      續於同年月22日22時41分許（於同年月23日2 時9 分許入
      帳）、同年月23日12時1 分許、同年7 月21日9 時32分許
      （起訴書誤載為同年7 月20日17時3 分許），匯款200 萬
      元、100 萬元及100 萬元（合計400 萬元）款項至被告之
      本案中國信託帳戶等情，業據證人即告訴人丙○○於原審審
      理時具結證稱：被告與伊為朋友關係，兩人大約於106年2
       、3 月間因子女就讀相同幼兒園而認識，而且被告與伊
      的配偶高中時即認識，被告曾與伊閒聊欲購買北屯區房屋
      以利女兒就學，於106 年6 月22日晚間，被告以LINE通訊
      軟體跟伊說已看中一間房屋，被告之開價甚低，屋主仍收
      斡旋金願意協商，被告說其目前居住之房屋尚未出售，需
      要一筆資金，伊知道被告住○○○○社區，該社區房價甚高，
      且被告開名車、小孩念美國學校學費很貴，伊認為被告應
      該是有資力，只是目前居住之房屋尚未出售而需現金周轉
      ，被告向伊借400 萬元，伊於106 年6 月22日開始，陸續
      匯給被告200 萬元、100 萬元、100 萬元，被告承諾106 
      年8 月底會返還，被告說她的○○○○賣掉後就會有現金可還
      ，伊認為被告是借錢買房子，反正房子也跑不掉，因而同
      意出借款項等語明確（見原審卷第98至100 頁、第107 頁
      至108 頁），且被告於偵查、原審審理時及本院審理時亦
      坦認係以購買房屋為由向告訴人借款400 萬元（見偵卷第
      77頁反面至78頁反面，原審卷第113 頁、本院卷一第76頁
      ），並有告訴人與被告之LINE對話紀錄、華南商業銀行交
      易明細查詢、本案中國信託帳戶之客戶資料及存款交易明
      細在卷為憑（見偵卷第7 至16頁、第52至67頁），堪信屬
      實。足證被告確有以購屋之名義向告訴人借款合計400 萬
      元，並承諾於同年8 月底返還，告訴人因而匯款上開款項
      至被告之本案中國信託帳戶。
（二）告訴人係陸續於同年月22日22時41分許（於同年月23日2
      時9 分許入帳）、同年月23日12時1 分許、同年7 月21日
      9 時32分許，分別匯款200 萬元、100 萬元、100 萬元（
      合計400 萬元）款項至被告之本案中國信託帳戶等情，業
      如前述。然查：
    1.告訴人於106 年6 月22日22時41分許匯款（於翌日2 時9 
      分入帳）200 萬元至被告之本案中國信託帳戶後，被告旋
      即於該款項入帳同日（即同年月23日）9 時51分許，其中
      100 萬元轉匯至案外人○○貿易有限公司之銀行帳戶，此有
      本案中國信託帳戶之存款交易明細（見偵卷第59頁）、中
      國信託商業銀行股份有限公司107 年10月16日中信銀字第
      107224839145570 號函所檢附之新臺幣存提款交易憑證（
      見偵卷第98、99頁）在卷可憑。而依證人即○○公司之股東
      賴○○於偵查中具結證稱：伊認識被告的配偶與公婆，伊於
      106 年6 月借100 萬元給被告，當時被告的公婆跟伊說被
      告要去跟人家和解，當時被告有官司問題，伊與被告不熟
      ，但與被告的公婆是20幾年的教會朋友，所以答應借款，
      被告6 月23日的匯款是要還伊款項等語（見偵卷第106 頁
      正反面），並有被告簽立之借款單（見偵卷第109 頁）、
      證人賴○○與被告之婆婆之LINE通訊內容截圖（見偵卷第11
      0 至112 頁）在卷為憑。
    2.被告於偵查中亦供稱：伊向告訴人借款時，並不是全部拿
      來做斡旋金，有10多萬元是支付租金，伊後來有承租中港
      首璽的套房，約支付15萬元，也有用來繳納伊女兒就讀馬
      禮遜美國學校106 年學年度第一學期的學費30萬元，然後
      100 萬元是用來還向證人賴○○借的款項，50萬元是家用開
      銷用掉，就是106 年6 、7 月的家用開銷，另外100 多萬
      元本來在伊的帳戶內，後來伊被收押，收押期間這100多
      萬元還在帳戶內，交保後就陸續用在生活開銷上等語（見
      偵卷第78頁反面）。核與本案中國信託帳戶交易明細顯示
      ，被告於取得告訴人上開借款後，除旋將其中100 萬元匯
      款至證人賴○○設立之○○貿易有限公司帳戶外，並有現金提
      領44萬元、數筆10萬元左右之現金提領、跨行轉帳，其他
      款項則為超市、百貨公司、網路購物、ＥＴＣ扣款等日常生
      活花費等情相符（見偵卷第59至62頁）。足見被告於106 
      年6 月22日、23日向告訴人借款之前，已向證人賴○○借款
      100 萬元以償還其他債權人，被告當時已有負債，其經濟
      情況不佳，且被告向告訴人借款之目的，實際上係供其償
      還債務、日常支出消費、支付家用及子女學費，而非用於
      購買房地，仍虛以欲購買房地為由，向告訴人商借鉅額款
      項，是其向告訴人聲稱之借款原因及目的已有不實。
    3.被告雖於原審聲請傳喚在○○○房屋管理公司任職之李○○欲
      證明其當時確有購屋之事，然證人李○○於於108 年3 月5 
      日在原審審理時具結證稱：被告於106 年6 月間曾跟伊去
      看過北屯的房子，當時被告說考慮小孩就學，有考慮承租
      那邊的房子，伊是帶被告看出租物件，建案是電梯大樓，
      名稱是大毅一遇，當時被告有開支票下出租的斡旋，應該
      是美金1000元，但屋主不同意被告的租金出價，被告開的
      那張斡旋支票要伊們自己撕掉，當時被告有提到租金這麼
      貴還不如買，但當時被告的房子仍有貸款，被告覺得買的
      話壓力很大，所以也沒有出價說要買，伊沒有因為購買房
      地的事幫被告下斡旋，也沒有收過被告下的購屋斡旋金，
      之後大概是去年（即107 年）被告問伊大毅一遇的屋主有
      沒有要賣房子等語（見原審卷第85、87、91至94頁）。足
      證被告向告訴人借款時，雖有女兒就學之搬遷需求，惟當
      時被告係以租屋之方式因應，而非有意在北屯購屋，難認
      被告向告訴人借款時有何購屋行為，其仍偽以購屋需斡旋
      金、頭期款等理由向告訴人借款，自屬施用詐術。
    4.再參諸證人即告訴人於原審審理時具結證稱：伊想說被告
      是借錢買房子，反正房子跑不掉，它是有價值的，伊才答
      應借款，要是伊知道被告係為償還其他債務而向伊借錢，
      伊不會同意，因為那是被告個人的問題，為何要拿伊的錢
      去償還，而且後來伊才知道被告向伊借款時，被告居住的
      ○○○○房地已經被其他債權人假扣押等語( 見原審卷第104 
      至105 頁) ，可見被告是否具有資力、是否因換屋一時需
      款急用之借款原因，確為告訴人衡量是否出借款項之重要
      因素，蓋被告之經濟能力為何，本為告訴人衡量被告能否
      還款之依據，且告訴人出借之現金如為被告用以購買房、
      地，則該現金仍轉化為有形資產，縱被告無力償還金錢，
      告訴人仍得扣押並變賣該房、地得款受償，然被告如係為
      個人償債、日常消費之目的借款，則該款項消費完畢後即
      灰飛煙滅，如被告經濟資力已甚為惡劣，告訴人自難以收
      回該借款。基此，被告借款時是否確為購屋所需，且其借
      款當時之經濟資力為何，自為告訴人評斷是否出借本案高
      達400 萬元之鉅額款項，以及得否收回借款之重要因素。
      是被告明知其並無購買房地之事，而係供其清償債務及日
      常消費所用，仍偽以需購屋、換屋之名義向告訴人借款，
      核屬施用詐術使告訴人陷於錯誤而交付財物之詐欺犯行。
（三）況被告自102 年1 月開始，涉嫌向案外人陳○○偽稱可協助
      陳○○之女兒在實踐大學任教云云，向陳○○詐取現金2114萬
      2200元，以及詐得陳○○之女兒之個人資料以申辦信用卡，
      購買汽車，所涉詐欺取財、詐欺得利等罪嫌，業經臺灣臺
      中地方檢察署檢察官於106 年4 月11日分案偵查，並於同
      年9 月13日以106 年度偵字第10029 、15028 號案件提起
      公訴等節，有上開案件起訴書（見偵卷第25至28頁）及臺
      灣高等法院被告前案紀錄表（見本院一卷第51頁）在卷可
      參。而被告所居住位於臺中市○○區○○段○0000○號、0000地
      號、門牌號碼為臺中市○○○道0 段0000號0 樓之0 之房地
      （下稱○○○○房地），於106 年4 月19日即為上開刑事案件
      之告訴人陳○○聲請假扣押，並為假扣押登記一事，亦有建
      物登記第二類謄本、土地登記第二類謄本附卷足稽( 見偵
      卷第19至24頁) 。足見被告向告訴人借款時，其所居住之
      ○○○○房地，已為案外債權人假扣押而無法出售變現，是被
      告於借款時，向告訴人稱有換屋之需求，將出售○○○○房地
      以返還借款云云，亦顯為虛構之事，實際上被告已債臺高
      築，難認其有何購屋能力，亦無出售其所居住之○○○○房地
      以償還借款之可能，被告竟仍偽以財務狀況良好，僅因換
      屋之時間差距一時需款，出售房地後即可還款云云，取信
      於告訴人，益徵被告係施用詐術使告訴人誤認其還款能力
      ，而交付鉅額借款予被告，被告所為乃詐欺取財無訛。
（四）被告雖於偵查及原審審理時辯稱：借款時，係打算將購入
      之北屯房地出售賺取價差還款云云，惟被告未提出借款當
      時曾有購買北屯房地之相關證據，已難認其辯解有據；被
      告雖又辯稱其於106 年7 月28日因另案為檢察官羈押，其
      行動電話遭查扣，找不到當時購屋之仲介，始無法如期還
      款云云，惟查：
    1.告訴人另以民事訴訟請求被告返還本案借款，由臺灣臺中
      地方法院民事庭以106 年度訴字第2972號民事事件審理，
      該案於106 年12月7 日審理時，被告向該案承審法官供稱
      ：伊向告訴人借這筆是去支付斡旋金的，伊不記得仲介的
      名字與電話，手機被押在檢察官那裏，該仲介任職永慶房
      屋北屯11期加盟店等語，業經檢察官於偵查中勘驗明確（
      見偵卷第85頁、第90頁）。
    2.然被告於107 年2 月9 日因另案刑事詐欺案件具保釋放後
      ，迄今已逾1 年有餘，竟遲遲未找出其所稱任職於永慶房
      屋北屯11期加盟店收取斡旋金之仲介人員，反而聲請原審
      傳喚任職於○○○房屋管理公司之李○○為證人，惟證人李○○
      已證稱106 年6 、7 月間，並未收受被告交付之購屋斡旋
      金，且當時被告並無出價購屋之行為，有如上述，自難認
      被告有何投資買賣房地賺取價差之還款能力，是被告辯稱
      將告訴人交付之款項用以給付斡旋金，且得以低買高賣賺
      取價差還款云云，難認屬實。
    3.又倘如被告所述，被告於106 年6 、7 月如確曾交付高達
      數百萬元購屋斡旋金與仲介人員，則被告嗣後既無購買房
      地成交之事，該斡旋金自應退還被告，然被告迄今未曾主
      動找該仲介公司取回斡旋金，放任該高額現金置放於不詳
      仲介公司，此舉明顯悖乎常情，益證被告上開所辯乃係事
      後卸責之詞，不足採信。
    4.再被告雖於應允還款期限之前，即於106 年7 月28日因另
      案刑事詐欺案件遭收押，然於被告另案羈押時，告訴人於
      106 年7 月21日匯入被告本案中國信託帳戶內之100 萬元
      借款尚餘88萬6504元，此有本案中國信託帳戶之存款交易
      明細在卷可憑（見偵卷第61頁反面）。惟被告於上開另案
      經具保釋放後，竟未將帳戶內款項返還告訴人，反而持續
      將該款項供其於百貨公司、日常消費所用，至107 年3 月
      16日該帳戶僅餘1000餘元，此亦有本案中國信託帳戶存款
      交易明細附卷可憑（見偵卷第40至43頁），顯見被告確係
      向告訴人借款充作日常生活開銷而非購買房地，且被告明
      知告訴人於106 年12月間即另以民事訴訟程序請求其返還
      借款，而其本案中國信託帳戶內本尚有餘款項可部分償還
      ，然被告仍逕將款項消費支出，益徵其無還款意願，其主
      觀上具有不法所有意圖甚明。
（五）綜上所述，被告所辯及辯護意旨均不足採。本案事證明確
      ，被告詐欺取財犯行洵堪認定，應予依法論科。
三、核被告所為，係犯刑法第339 條第1 項詐欺取財罪。被告於
    106 年6 、7 月間，以相同虛構之購買房、地需款應急為由
    ，使告訴人陷於錯誤而交付財物，其犯罪手法相同，時、地
    密接，且侵害同一法益，堪認係基於單一詐欺之接續犯意，
    應論以接續犯。
四、撤銷改判之理由：原審經審判結果，以被告上開犯罪事證明
    確，予以論罪科刑及宣告沒收犯罪所得，固非無見，然查：
（一）原審判決後，被告於108 年7 月22日與告訴人成立民事調
      解，同意給付告訴人200 萬元，且當場交付臺灣銀行簽發
      之面額150 萬元支票1 紙予告訴人收受，並就餘款50萬元
      部分，約定另行給付等情，有本院108 年度移調字第113
      號調解程序筆錄在卷可稽( 見本院卷一第95至96頁) 。嗣
      被告於108 年10月2 日給付10萬元予告訴人，此據被告及
      告訴人於本院審理時供陳明確（見本院卷二第99至100 頁
      ），及於108 年10月29日匯款40萬元至告訴人指定之帳戶
      ，有告訴人代理人之刑事陳報狀、辯護人陳報之郵政跨行
      匯款申請書影本在卷可憑（見本院卷二），就餘款50萬元
      已履行給付完畢。原審未及審酌此有利於被告之情事，所
      為之量刑尚嫌過重，所為宣告沒收犯罪所得部分亦非妥適
      。被告提起上訴，主張原審認定事實違誤，請求撤銷原判
      決，改諭知被告無無罪判決，雖無理由，然原判決因未及
      審酌上開調解成立及已履行給付之情事，其量刑及沒收之
      宣告，容有可議之處，自屬無可維持，應由本院將原判決
      撤銷。
（二）爰審酌被告為碩士畢業、智識程度甚高，正值青壯，顯有
      以己力謀生之能力，竟不思循正當途徑取財，貪圖唾手可
      得之財富，濫用告訴人對其之信任，明知已無資力，且需
      款清償其他債務及日常生活消費，竟向告訴人偽稱購屋一
      時急用，使告訴人誤信其有償債能力而應允出借高額款項
      ，遂其詐取財物之目的，對於告訴人之財產所造成損害非
      輕；惟考量被告於原審判決後，已積極與告訴人成立民事
      調解，並已按調解內容給付賠償，有如前述，兼衡被告犯
      罪之動機、目的、手段、犯後否認犯行之態度，及其家庭
      經濟與生活狀況（見原審卷第118 頁、本院卷二第104 頁
      ）等一切情狀，量處如主文第2 項所示之刑。
（三）沒收部分：
    1.按犯罪所得已實際合法發還被害人者，不予宣告沒收或追
      徵，刑法第38條之1 第5 項定有明文。又宣告前二條之沒
      收或追徵，有過苛之虞、欠缺刑法上之重要性、犯罪所得
      價值低微，或為維持受宣告人生活條件之必要者，得不宣
      告或酌減之，刑法第38條之2 第2 項亦有明定。
    2.查本案被告詐欺所得之款項400 萬元，雖未扣案，惟被告
      已於107 年3 月28日、同年月29日、同年月30日、同年4
      月13日、同年5 月18日及同年6 月16日，陸續返還1000元
      、2 萬元、3 萬元、5 萬元、5 萬元及2 萬元（合計17萬
      1000元）予告訴人，此據為告訴人陳述明確，有本院公務
      電話紀錄可憑（見原審卷第134-1 頁）；復於108 年7 月
      22日與告訴人成立民事調解，同意給付告訴人200 萬元，
      並已履行給付完畢，有如前述，堪認被告就上開犯罪所得
      中之217 萬1000元部分，已實際合法發還告訴人，應依刑
      法第38條之1 第5 項規定，不予宣告沒收或追徵；至於所
      餘182 萬9000元部分，因被告與告訴人就上開款項如何賠
      償，先後於106 年12月7 日臺灣臺中地方法院106 年度訴
      字第2972號返還借款事件成立和解、於108 年7 月22日本
      院108 年度移調字第113 號損害賠償事件調解成立，此有
      上開和解筆錄、調解筆錄在卷可憑（見臺灣臺中地方法院
      106 年度訴字第2972號民事卷影卷、本院卷一第95至96頁
      ），告訴人及被告就此部分應依上開和解筆錄、調解筆錄
      主張權利，是倘再依刑法第38條之1 第1 項、第3 項規定
      ，諭知沒收被告此部分之犯罪所得，於全部或一部不能沒
      收時，追徵其價額，將使被告除依上開和解筆錄、調解筆
      錄遭追償外，又須將其犯罪所得財物提出供沒收執行，或
      依法追徵其價額，容有過苛之虞，爰依刑法第38條之2 第
      2 項規定，不予宣告沒收或追徵。
據上論斷，應依刑事訴訟法第369 條第1 項前段、第364 條、第
299 條第1 項前段，刑法第339 條第1 項，刑法施行法第1 條之
1 第1 項，判決如主文。
本案經檢察官蔡仲雍提起公訴，檢察官劉翼謀、甲○○到庭執行職
務。
中　　華　　民　　國　108 　　年　　11　　月　　7 　　日
            刑事第四庭    審判長法　官  黃  仁  松
                                法　官  林  榮  龍
                                法　官  黃  玉  琪
以上正本證明與原本無異。     
不得上訴。
                                書記官  李  欣  憲

中　　華　　民　　國　108 　　年　　11　　月　　7 　　日